【裁判字號】    95,簡上,384
【裁判日期】    951122
【裁判案由】    所有權移轉登記
【裁判全文】
臺灣臺北地方法院民事判決             95年度簡上字第384號
上  訴  人    乙○○
被上訴人      國防部總政治作戰局
法定代理人    甲○○
訴訟代理人    陳君漢律師
              陳玫瑰律師
被上訴人      丙○○○
被上訴人      戊○○
兼訴訟代理人  丁○○
上列當事人間請求所有權移轉登記事件，上訴人對於中華民國九
十五年五月十一日本院台北簡易庭95北簡字第12089號第一審判
決提起上訴，本院於九十五年十一月八日言詞辯論終結，判決如
下：
    主  文
上訴駁回。
第二審訴訟費用由上訴人負擔。
    事  實  及  理  由
一、本件被上訴人均未於言詞辯論期日到場，核無民事訴訟法第
    三百八十六條所列各款情形，爰依上訴人之聲請，由其一造
    辯論而為判決。
二、上訴人於原審起訴主張略以：被上訴人國防部總政治作戰局
    前為國防部總政治作戰部，於民國46年間於台北市○○區○○段壹小段128地號土地上興建眷舍，即門牌號碼為台北市
    松山區○○○路46巷11號房屋（以下簡稱系爭房屋），並將
    之配售予被上訴人丙○○○、戊○○及丁○○之被繼承人魏
    惠和，系爭房屋並於46年間即交付魏惠和占有，俟魏惠和分
    期付款繳納價金完畢以後，被上訴人國防部總政治作戰局並
    於54年8月16日核發建物產權移轉證明書，並書明由權利人
    逕向台北市政府辦理建物登記，後訴外人魏惠和於76年10月
    30日將系爭房屋出售予上訴人，上訴人因雙方間之買賣關係
    而自76年間占有使用系爭房屋迄今，而依據土地登記規則第
    27條第2款之規定「建物所有權第一次登記，由權利人或登
    記名義人單獨申請之」，被上訴人國防部總政治作戰局就系
    爭房屋應有為建物所有權第一次登記之義務，並於出售予訴
    外人魏惠和後，仍須辦理保存登記後，始得將系爭房屋之所
    有權移轉登記予魏惠和，因之，於上訴人向魏惠和購入系爭
    房屋後，系爭房屋迄今仍未辦理保存登記，依據被上訴人國
    防部總政治作戰局與魏惠和間就系爭房屋所訂立之買賣契約
    關係，被上訴人國防部總政治作戰局既負有移轉系爭房屋所
    有權予魏惠和之義務，而上訴人與魏惠和間就系爭房屋復成
    立前開買賣契約，魏惠和依約亦對上訴人負有移轉系爭房屋
    所有權予原告之義務，且因魏惠和於88年5月23日死亡後，
    相關權利義務已由其繼承人即被上訴人丙○○○、戊○○及
    丁○○所繼承，被上訴人丙○○○、戊○○及丁○○復怠於
    行使上開向被上訴人國防部總政治作戰局請求辦理系爭房屋
    第一次所有權登記後移轉與渠等之權利，上訴人基於前開業
    由被上訴人丙○○○、戊○○、丁○○繼承之上訴人與魏惠
    和間之買賣契約約定，代位被上訴人丙○○○、戊○○、丁○○行使渠等依所繼承被上訴人國防部總政治作戰局與魏惠
    和間契約約定得行使之權利，請求被上訴人國防部總政治作
    戰局應將系爭房屋辦理建物所有權第一次登記後，將系爭房
    屋所有權移轉登記予被上訴人丙○○○、戊○○及丁○○，
    再由被上訴人丙○○○、戊○○及丁○○將系爭房屋所有權
    移轉登記予上訴人等語，並聲明：被上訴人國防部總政治作
    戰局應將系爭房屋辦理建物所有權第一次登記後，並移轉建
    物所有權登記與被上訴人丙○○○、戊○○、丁○○，再由
    上訴人丙○○○、戊○○、丁○○將該建物所有權移轉登記
    與上訴人。
三、被上訴人則以：上訴人所提出之被上訴人出具與訴外人魏惠
    和之產權移轉證明書上已載明：「建物登記應由權利人逕向
    台北市政府辦理」，亦即系爭房屋之辦理登記事宜應由訴外
    人魏惠和自行決定是否辦理，被上訴人並無辦理建物第一次
    所有權登記之義務，上訴人所主張代位行使之權利並不存在
    ，遑論依土地登記規則規定，建物第一次所有權登記本非必
    須由原始起造人辦理，若其他相關權利人檢附該規則所規定
    應提出之證明文件即可辦理登記，被上訴人與訴外人魏惠和
    知上開約定亦無違反相關規定可言等語置辯。
四、本件原審對於上訴人之請求，判決上訴人全部敗訴，上訴人
    全部聲明不服，求為（一）廢棄原判決。（二）被上訴人國
    防部總政治作戰局應將系爭房屋辦理建物所有權第一次登記
    後，並移轉建物所有權登記與被上訴人丙○○○、戊○○、
    丁○○，再由上訴人丙○○○、戊○○、丁○○將該建物所
    有權移轉登記與上訴人；被上訴人則求為判決駁回上訴。
五、經查：
（一）上訴人主張系爭房屋為被上訴人國防部總政治作戰局興建
      完成後，並與被上訴人丙○○○、戊○○、丁○○之被繼
      承人魏惠和約定由魏惠和以分期付款方式繳清價款後，系
      爭房屋產權即歸魏惠和所有，並將之交付與魏惠和占有使
      用，被上訴人國防部總政治作戰局且於54年8月16日就系
      爭房屋核發建物產權移轉證明書一紙與魏惠和，嗣於76年
      10月30日，魏惠和復將系爭房屋出售予上訴人等情，有上
      訴人所提出之建物產權移轉證明書及買賣契約書各1份為
      證，被上訴人國防部總政治作戰局於原審雖曾稱與魏惠和
      間應無買賣關係存在，而被上訴人丙○○○、丁○○、戊○○於原審中則稱對系爭房屋有出賣與上訴人一事並不清
      楚等語，然以被上訴人國防部總政治作戰局及丙○○○、
      戊○○、丁○○均不否認上訴人所提出上開建物產權移轉
      證明書、買賣契約書之真正，且前者又係在魏惠和分期繳
      納價金後所出具，前者之證明書之內容亦清楚載明此對價
      關係，上訴人執此謂被上訴人國防部總政治作戰局有出賣
      系爭房屋與魏惠和，再經魏惠和出賣與上訴人一節，應堪
      信屬實。其次，系爭房屋迄今未曾辦理所有權登記，且魏
      惠和死亡後，被上訴人丙○○○、戊○○及丁○○為其繼
      承人而繼承魏惠和與被上訴人國防部總政治作戰局間及與
      上訴人間所成立契約之權利義務等情，亦為兩造於原審時
      所不爭執，並有上訴人所提出之戶籍謄本3份在卷可按，
      則本件上訴人所主張依被上訴人丙○○○、戊○○、丁○○所繼承之其與魏惠和間之買賣契約關係，代位被上訴人
      丙○○○、戊○○、丁○○行使其等繼承之得向被上訴人
      國防部總政治作戰局請求辦理系爭房屋所有權第一次登記
      即保存登記後，將系爭房屋之所有權登記予渠等之權利一
      事，既為被上訴人國防部總政治作戰局於原審及本院準備
      程序期日到庭時所否認，並辯稱：依與魏惠和之約定，其
      對被上訴人丙○○○、戊○○及丁○○並不負辦理系爭房
      屋第一次所有權登記之義務，則本件首應審究之爭點，厥
      為被上訴人國防部總政治作戰局依與魏惠和間之約定內容
      ，是否負有此辦理系爭房屋所有權登記，進而移轉登記與
      被上訴人丙○○○、戊○○、丁○○，再移轉登記與上訴
      人之義務問題。
（二）按債務人怠於行使其權利時，債權人因保全債權，得以自
      己之名義，行使其權利，民法第242條前段有明文規定，
      依據前開法文之規定，自以債務人雖有權利但怠於行使為
      要件。是債權人得以自己名義代位行使者，為債務人之權
      利而非自己之權利，若債務人自己並無該項權利，債權人
      自無從代位行使之，最高法院亦著有49年台上字第175號
      判例要旨可資參照。又按當事人主張有利於己之事實者，
      就其事實有舉證之責任，民事訴訟法第277條前段有明文
      規定，復按「民事訴訟如係由原告主張權利者，應先由原
      告負舉證之責，若原告先不能舉證，以證實自己主張之事
      實為真實，則被告就其抗辯事實即令不能舉證，或其所舉
      證據尚有疵累，亦應駁回原告之請求」，最高法院亦著有
      17年上字第917號判例要旨可資參照。準此，本件上訴人
      主張得以代位行使債務人即被上訴人丙○○○、戊○○及
      丁○○之權利，就渠等對被上訴人國防部總政治作戰局有
      此一權利，即應負舉證之責任。而觀諸上訴人所提出之卷
      附被上訴人國防部總政治作戰局前出具並交付與魏惠和之
      系爭房屋之建物產權移轉證明書所載內容，雖敘及系爭房
      屋產權係歸魏惠和所有，但在最末處亦清楚載明「該建物
      登記應由權利人逕向台北市政府辦理」，足見魏惠和與被
      上訴人國防部總政治作戰局就系爭房屋所有權登記事宜明
      文特約由魏惠和自行持上開證明書辦理登記魏惠和為第一
      次所有權人，被上訴人國防部總政治作戰局即無辦理系爭
      房屋第一次所有權登記，再移轉所有權予魏惠和之義務，
      此由上訴人提出眷戶且司典直接登記為同巷3號建物第一
      次所有權人之登記謄本，即可窺見，從而，魏惠和之繼承
      人即被上訴人丙○○○、戊○○及丁○○等人，自亦無得
      請求被上訴人國防部總政治作戰局就系爭房屋辦理建物所
      有權第一次登記及移轉登記之權利。
（三）另以，上訴人雖又稱依據土地登記規則第27條第2款規定
      ：「建物所有權第一次登記，由權利人或登記名義人單獨
      申請之」，被上訴人國防部總政治作戰局就系爭房屋自有
      為建物所有權第一次登記之義務，惟揆諸前揭說明，魏惠
      和本得持建物產權移轉證明書，依上開規定單獨申請建物
      所有權第一次登記，而非由被上訴人國防部總政治作戰局
      先為所有權第一次登記後再移轉登記予魏惠和，是上訴人
      此部分主張，亦屬無據。因此，上訴人對於所主張被上訴
      人丙○○○、戊○○及丁○○對於被上訴人國防部總政治
      作戰局有請求其辦理系爭房屋建物所有登記後為移轉登記
      之權利一事，既未能舉證以實其說，則其自亦無代位被上
      訴人丙○○○、戊○○、丁○○等向被上訴人國防部總政
      治作戰局為上開請求之權利可言，其前開主張，均無足採
      。
（四）末以，上訴人復請求被上訴人丙○○○、戊○○、丁○○
      應將系爭房屋所有權移轉登記與上訴人部分，觀諸上訴人
      與魏惠和於76年10月30日所訂立之買賣契約書第六條，係
      約定出賣人即魏惠和應交付辦理所有權移轉登記所需之文
      件、證件等，由買受人即上訴人辦理產權登記，已可見上
      訴人於購入系爭房屋時，與魏惠和係特約所有權移轉登記
      之事務應由上訴人辦理；加之，上訴人於本件係以請求被
      上訴人國防部總政治作戰局辦理系爭房屋所有權第一次登
      記並移轉登記予被上訴人丙○○○、戊○○、丁○○後，
      始再移轉登記予上訴人，並非請求被上訴人丙○○○、戊○○、丁○○辦理系爭房屋所有權第一次登記並登記完成
      後，移轉登記予上訴人，而前者如上述，已認被上訴人國
      防部總政治作戰局並無辦理系爭房屋所有權第一次登記之
      義務，在系爭房屋所有權尚未完成第一次登記之情形下，
      渠等自亦無辦理系爭房屋所有權移轉登記予上訴人之可能
      ，上訴人此部分請求，亦屬無據。
六、從而，上訴人訴請被上訴人國防部總政治作戰局應將系爭房
    屋辦理保存登記後，並移轉所有權登記予被上訴人丙○○○
    、戊○○及丁○○，再由被上訴人丙○○○、戊○○及丁○○將系爭房屋所有權移轉登記予上訴人，並無理由，應予駁
    回。原審據以為上訴人敗訴之判決，並無不合。上訴意旨指
    摘原判決不當，求予廢棄改判，為無理由，應予駁回。
七、兩造其餘之攻擊或防禦方法及未經援用之證據，經本院斟酌
    後，認為均不足以影響本判決之結果，自無逐一詳予論駁之
    必要，併此敘明。
八、據上論結，本件上訴為無理由，依民事訴訟法第385條第1項
    前段、第436條之1第3項、第449條第1項、第463條、第78條
    ，判決如主文
中    華    民    國    95    年    11    月    22    日
                  民事第五庭審判長法  官  翁昭蓉
                                  法  官  胡宏文
                                  法  官  林麗真
以上正本係照原本作成。
本判決不得上訴。
中    華    民    國    95    年    11    月    22    日
                                  書記官  李承翰


司法院資訊處製作；財團法人民間司法改革基金會備份。
